臺灣高等法院臺中分院刑事判決　　　　　　　　　　九十三年度上訴字第五八七號
　　上　訴　人　臺灣南投地方法院檢察署檢察官
　　被　　　告　甲○○
　　　　　　　　辛○○
右上訴人因被告等違反森林法等案件，不服臺灣南投地方法院九十一年度訴字第六六
八號中華民國九十三年二月二十六日第一審判決（起訴案號：臺灣南投地方法院檢察
署九十年度偵字第三七四五號），提起上訴，本院判決如左：
    主      文
原判決關於甲○○部分，撤銷。
甲○○僱使他人竊取森林主產物，為搬運贓物使用車輛，處有期徒刑捌月，併科罰金
拾壹萬元，罰金如易服勞役，以罰金總額與陸個月之日數比例折算。
在南投縣仁愛鄉○○段第一三三八及第一三三八之一號山坡地上，所墾殖之如後附複
丈成果圖所示Ａ（面積一○九平方公尺）、Ｃ（面積一二○平方公尺）、Ｄ（面積七
七八平方公尺）、Ｆ（面積一五一平方公尺）、Ｈ（面積二二六平方公尺）、Ｊ（面
積三九八平方公尺）等部分之道路，均沒收。
其他（即辛○○）部分，上訴駁回。
    事      實
一、緣有辛○○於民國（下同）八十八年三、四月間，以新臺幣（下同）二十五萬五
    千元之價格，向訴外人戊○○○、乙○○、丙○○及陳新龍等人購買其等在南投
    縣仁愛鄉○○段一二八五、一三三九等地號山坡地上所種植總面積約六公頃之杉
    木後，隨即於同年四月十二日某時，與甲○○訂立「地上物杉木讓渡契約書」，
    將上開杉木、併同辛○○需負責修闢溪底通往杉園之道路為條件，以六十一萬元
    之代價讓渡予甲○○砍伐。甲○○明知庚○○在同段第一三三八及一三三八之一
    號等二筆山坡地上所種植之杉木即森林主產物，並非在受讓範圍，其亦未經庚○○之許可，因庚○○在上開山坡地所種植之杉木園與戊○○○所有之上開杉木園
    有部分鄰接，竟乘庚○○不知之際，意圖為自己不法之所有，利用砍伐辛○○所
    讓渡上開杉木之機會，於八十八年六至九月間，僱用不知情之丁○○、己○○等
    共約七至十人之伐木工人，接續盜伐庚○○在上開山坡地上所種植面積約一公頃
    之二十五年生杉木（山產價值共計新台幣四十六萬四千六百三十二元，折合銀元
    為十五萬四千八百七十八元）得手。甲○○為達盜取上開盜伐杉木以車輛搬運下
    山之目的，復於八十八年十月間，僱用不知情之工人數人，擅自在上開仁愛鄉○○段一三三八及一三三八之一等二地號山坡地之如後附複丈成果圖所示Ａ（面積
    一○九平方公尺）、Ｃ（面積一二○平方公尺）、Ｄ（面積七七八平方公尺）、
    Ｆ（面積一五一平方公尺）、Ｈ（面積二二六平方公尺）、Ｊ（面積三九八平方
    公尺）部分，修築一條長度約二百多公尺之道路，並使用動力車輛將上開盜伐之
    杉木載離現場。
二、案經被害人庚○○訴由臺灣南投地方法院檢察署檢察官偵查起訴。
    理      由
甲、有罪（即被告甲○○）部分：
一、訊據本案被告甲○○雖坦承本案告訴人庚○○在南投縣仁愛鄉○○段一三三八及
    一三三八之一等地號山坡地，所種植之杉木，係其於前開時間僱用丁○○、己○○等約七至十人之伐木工人所砍伐，亦坦承在南投縣仁愛鄉○○段一三三八及一
    三三八之一等地號山坡地上如後附複丈成果圖所示Ａ（面積一○九平方公尺）、
    Ｃ（面積一二○平方公尺）、Ｄ（面積七七八平方公尺）、Ｆ（面積一五一平方
    公尺）、Ｈ（面積二二六平方公尺）、Ｊ（面積三九八平方公尺）部分之長約二
    百多公尺之道路，係其為將砍伐之杉木利用車輛載運下山，而於前開時間僱工興
    建，後亦有使用動力車輛將上開砍伐之杉木載離現場。惟被告甲○○矢口否認有
    何犯罪情事，並辯稱：伊在八十八年四月十二日與辛○○訂立「地上物杉木讓渡
    契約書」，受讓辛○○向訴外人戊○○○、乙○○、丙○○及陳新龍等人所購買
    其等在南投縣仁愛鄉○○段一二八五、一三三九等地號山坡地上所種植總面積約
    六公頃之杉木後，係由辛○○會同伊所僱用之工人丁○○、己○○等人前往認界
    ，伊並不清楚有誤砍告訴人庚○○所種植杉木之情事，且伊亦係因為誤認告訴人
    庚○○在南投縣仁愛鄉○○段一三三八及一三三八之一等地號山坡地上所種植之
    杉木有在受讓範圍，闢路有受許可，伊才會僱工在上開山坡地上修建道路，伊實
    無犯罪之故意，應不為罪云云。
二、然查：
（一）本案告訴人庚○○種植杉木之南投縣仁愛鄉○○段一三三八及一三三八之一等
      地號土地，確係經公告之山坡地範圍，此有南投縣政府九十三年六月七日府流
      保字第○九三○一○六○一八○號函在卷可稽（見本院卷宗第五六頁），而被
      告甲○○於前開時間，僱用工人在上開仁愛鄉○○段一三三八及一三三八之一
      等地號山坡地所開闢之道路，其位置係在後附複丈成果圖所示Ａ（面積一○九
      平方公尺）、Ｃ（面積一二○平方公尺）、Ｄ（面積七七八平方公尺）、Ｆ（
      面積一五一平方公尺）、Ｈ（面積二二六平方公尺）、Ｊ（面積三九八平方公
      尺）部分，亦經原審法院會同南投縣埔里地政事務所人員前往測量明確，有南
      投縣埔里地政事務所於九十二年九月三日以埔地二字第○九二○○一二二二三
      號函檢送之土地複丈成果圖一件在卷可憑（見原審卷宗第七四、七五頁），上
      情應堪認定。
（二）又本案告訴人庚○○在南投縣仁愛鄉○○段一三三八及一三三八之一等地號山
      坡地種植杉木之面積約一公頃，所種植之杉木已種植約二十五年，此情係本案
      告訴人庚○○在偵、審中、及於本院審理時所分別指訴之事實。就此部分，雖
      公訴人於九十一年五月三日到現場履勘時，對於告訴人庚○○在上開山坡上所
      種植杉木之面積、數量、與價值並未勘驗及認定，另經原審法院於九十二年五
      月一日再至現場履勘時，亦未會同林務局人員前往勘驗及認定上開事項。惟查
      南投縣仁愛鄉○○段一三三八及一三三八之一等二地號之土地面積分別為一七
      四一○平方公尺、及四三二○平方公尺，其使用分區均為森林區，有上開二筆
      山坡地之土地登記簿謄本在卷可稽（見原審卷宗第一○八、一○九頁），是告
      訴人庚○○指訴其在此二筆山坡地種植杉木之面積約有一公頃乙節，應不違情
      理。另就其所種植杉木之價值，告訴人庚○○與被告甲○○之間，雖存有甚大
      之爭議，經本院向行政院農業委員會林務局南投林區管理處函查結果，該處亦
      於九十三年九月三十日以投作字第○九三四一一○八八五號函向本院覆稱：「
      有關杉木之生長，因立地環境之不同，其生長量亦不同甚至有很大之差異」等
      語（見本院卷宗第一三七頁），惟依據該函所檢送之「南投林區管理處仁愛鄉
      地區租地造林歷年砍伐數量表」（見本院卷宗第一三八頁），顯示自八十五度
      至九十一年度，該處在埔里事業區第四六、一○六、一○七林班、及濁水溪四
      一林班等處砍伐杉木，每公頃可得之平均用材材積為一一一．二三立方米。如
      以九十三年八月杉木下材每立方米單價為四千一百四十元之最低標準計算，告
      訴人庚○○在南投縣仁愛鄉○○段一三三八及一三三八之一等地號山坡地所種
      植而被砍伐之杉木，其山產價值應有新台幣（下同）四十六萬四千六百三十二
      元（即一一一．二三×四一四○），上開砍伐平均數量與單價表，應可採為認
      定告訴人庚○○在上開山坡上所種植杉木之數量與價值之參考。雖被告甲○○
      對此仍有爭議，並請求本院再履勘現場，但依據原審法院勘驗筆錄所附現場照
      片（見原審卷宗第四九至五一頁），顯示上開砍伐現場當時即已雜木、雜草叢
      生，本院受理本案之時間距案發時間又已將近五年，再為具體勘驗以認定上開
      事項，已難認可能，告訴人庚○○亦於本院指訴「現場（長滿）雜草，其雜木
      都生長三、四公尺了，要一棵一棵去測量的話，（是）不可能的，（且）有的
      樹頭已經被人破壞了，可能沒有辦法測量」等語（見本院卷宗第一二六頁），
      本院爰不依據被告甲○○之請求，再到現場履勘，併此敘明。
（三）復據共同被告辛○○、及受僱工人丁○○、己○○二人，均供證告訴人庚○○
      在南投縣仁愛鄉○○段一三三八及一三三八之一等二地號山坡地上所種植之杉
      木係被告甲○○僱使工人砍伐，及以車輛搬運下山無誤；其等亦均供證告訴人
    庚○○在南投縣仁愛鄉○○段一三三八及一三三八之一等二地號山坡地上各如
      後附複丈成果圖所示Ａ（面積一○九平方公尺）、Ｃ（面積一二○平方公尺）
      、Ｄ（面積七七八平方公尺）、Ｆ（面積一五一平方公尺）、Ｈ（面積二二六
      平方公尺）、Ｊ（面積三九八平方公尺）部分之道路，係被告甲○○僱用工人
      所修築。上情並為被告甲○○所是認。上開各情均堪認定。
（四）再，本案被告甲○○雖又以前開情詞，否認伊有犯罪之認知與故意。另其所僱
      用之工人丁○○、己○○二人，亦於原審法院，依序分別證稱：「當時辛○○
      帶我跟己○○去山上指界，辛○○說，樹上他有噴漆做記號，後來他就帶我們
      上去山上，並跟我們說這些杉木都是，但記號上次去勘驗時已看不清楚」（原
      審卷宗第六五頁）、「（砍伐杉木前）辛○○帶我去現場指界，當時丁○○跟
      甲○○也都有去，但僅有我跟辛○○、丁○○有上山，甲○○沒上山」、「我
      們到山上時，他就指界，他是以手比說上面，直指上去說上面都是，並且以砍
      伐樹皮當作標記．．．．．．」（原審卷宗第六二、六三頁）等語，且於本院
      再為當時被告甲○○並未隨同上山認界之證詞。惟查：
（１）本案共同被告辛○○於警訊時，已先供述：「我是八十八年三、四月間購買這
      些杉木，價錢分別為乙○○四萬五千元、丙○○、戊○○○、陳新龍等三筆均
      為七萬元，共計二十五萬五千元，以上面積約為六公頃，材積約三百餘立方米
      」、「當時他們四人都有到現場，並且當場指明標界」、「八十八年四月十二
      日將這些杉木讓渡給甲○○，我跟著到仁愛鄉公所申請砍伐許可後，約於六月
      間開始僱工砍伐」、「砍伐時我未在現場，但是我讓渡予甲○○時，是將這些
      杉木的界址交待的很清楚」、「．．．．．．當初購買這些杉木時，我都是依
      照前述地主所指明的界標讓渡給甲○○」（偵卷第十三、十四頁）等語。後雖
      曾改稱：「當初戊○○○領我到現場點界址時，並未詳細指明界線，而且戊○○○的杉木與庚○○的杉木中間也沒有可資辨明的界線，所以才會越界誤伐」
      云云（偵卷第十五頁），但其後在檢察官偵訊時，共同被告辛○○已再供述：
      「（戊○○○在八十八年）有（帶我去指定界線）」、「（甲○○僱工砍伐時
      ），我去一、二次而已」、「當時我沒想到」、「溪底（的路）是我開的，園
      內不是我開的」、「（園內道路）是甲○○開的」各情（偵卷二六、二七頁）
      ，且於原審及本院均否認有丁○○、己○○二人所證述上開認界之情事。查丁○○、己○○二人在原審法院所證述立界之方法，有「樹上噴漆做記號」、「
      砍伐樹皮當作標記」之歧異。且本案被告甲○○越界砍伐之情形，主要係超越
      證人戊○○○所有之杉木園，而逾越此界線砍伐告訴人庚○○在前開山坡地所
      種植之杉木。證人戊○○○既於警訊及偵、審中，一再指證：其所有之杉木園
      ，與告訴人庚○○在前開山坡地所種植之杉木，中間有一排漆樹為界，目標非
      常明顯，其有交待辛○○，並帶辛○○到現場指界等情，經檢察官先於原審法
      院到現場履勘時，亦見有多株漆樹界木，有履勘現場筆錄在卷可稽（見偵查卷
      宗第四六、四七頁），則本案共同被告辛○○如有引導丁○○、己○○二人認
      界並立界之情事，應無不將此現有界木告知丁○○、己○○二人之理。惟丁○○、己○○二人於原審法院作證時，均不證述此事，所證是否真實，自堪置疑
      。再徵之證人丁○○、己○○二人均係受僱被告甲○○之工人，且有於前開時
      、地實際參與砍伐告訴人庚○○所有之上開杉木，其等自有為免己身牽涉刑責
      而為不實證詞之虞。審酌上情，本院認證人丁○○、己○○二人之上開證詞，
      均非可信。
（２）又證人戊○○○於警訊已證述：「八十八年間我所有的杉木及同村另兩人的杉
      木同時賣給辛○○，而當時我還帶辛○○到現場指定界線，我與庚○○之間杉
      木園有一排漆樹為界，目標非常明顯，我還一再交待辛○○，隔壁的杉木園沒
      有在買賣的範圍內，千萬不要越界砍伐」、「辛○○專門到村莊來收購杉木，
      然後轉手給甲○○，再由甲○○雇工砍伐」、「我是跟辛○○到現場並向辛○○很清楚指明我與庚○○之間的界址」等語（偵查卷宗第七至九頁），後於偵
      、審中，及於本院審理時，亦均一再指證有帶共同被告辛○○到現場指界。且
      查被告辛○○既向戊○○○等原住民購買杉木轉讓，另被告甲○○亦向被告辛○○受讓此砍伐之權利，則因買賣或讓渡可砍伐杉木之面積與材積各為若干，
      事涉買賣盈虧之計算，無論是被告辛○○向戊○○○等原住民購買種植之杉木
      時，或係被告甲○○在向被告辛○○受讓此砍伐之權利時，其等要無不到現場
      觀看並為評估之理。被告甲○○於原審法院審理時，亦曾供承簽約之前，辛○○有帶其到現場看樹木之大小、及價值（見原審卷宗第六九、一三一頁）。則
      若非先確定讓渡範圍，被告甲○○如何可以評估上開事項？另上開伐木現場之
      山坡地四周為森林，若不預先指界、立界，謂被告甲○○僱用之丁○○、己○○等砍伐杉木之工人，可憑已見而漫無目標去砍伐杉木，此豈能謂符常情。尤
      其本案除證人戊○○○所有之上開杉木園，有越界砍伐到告訴人庚○○在上開
      山坡地所種植之杉木外，其他部分並未發現有越界砍伐情形，由此應可證明被
      告甲○○有將欲砍伐林木之界址交待給丁○○、己○○等砍伐杉木之工人。被
      告甲○○否認此情，並據以辯稱伊不知界址、及無犯罪之認知與故意，應不足
      採信。其於本院最後審理期日再以言詞聲請本院再次傳喚證人戊○○○查明有
      無界木，本院認無必要，不再傳喚，亦併此說明。
（五）復據告訴人庚○○指訴甚祥，且有「地上物杉木讓渡契約書」、土地他項權利
      證明書、盜伐林木位置圖、南投縣仁愛鄉○○段一三三八及一三三八之一等二
      地號土地之地籍圖謄本、檢察官履堪現場筆錄與現場照片十六張附於偵查卷宗
      可稽，事證明確，被告甲○○之犯行堪以認定。
三、核被告甲○○所為，係犯森林法第五十二條第一項第四款、第六款之加重竊取森
    林主產物罪（森林法於八十九年十一月十五日經總統令公布之修正條文，並未包
    括上開法條，故此部分並無新、舊條文之比較適用問題）、及因違反山坡地保育
    利用條例第十條之規定而犯同條例第三十四條第一項之罪。被告甲○○所犯上開
    二罪之間，有方法結果之牽連關係，應依刑法第五十五條牽連犯之規定，從一重
    依森林法第五十二條第一項第四款、第六款之加重竊取森林主產物罪處斷。至其
    僱用不知情之工人為上開違反森林法及山坡地保育利用條例等犯行部分，均為間
    接正犯。又被告甲○○在前開南投縣仁愛鄉○○段第一三三八及第一三三八之一
    號山坡地上，所墾殖之如後附複丈成果圖所示Ａ（面積一○九平方公尺）、Ｃ（
    面積一二○平方公尺）、Ｄ（面積七七八平方公尺）、Ｆ（面積一五一平方公尺
    ）、Ｈ（面積二二六平方公尺）、Ｊ（面積三九八平方公尺）等部分之道路，均
    應依照山坡地保育利用條例第三十四條第五項之規定宣告沒收。
乙、無罪（即被告辛○○）部分
一、本件公訴人就被告辛○○部分之公訴意旨略以：被告辛○○於八十八年三、四月
    間，以二十五萬五千元之價格，向戊○○○、乙○○、丙○○及陳新龍等人購買
    位於南投縣仁愛鄉○○段總面積約六公頃之杉木後，隨即於同年四月十二日某時
    ，以六十一萬元之價格，將上開杉木讓渡予被告甲○○。其後，被告辛○○與被
    告甲○○二人為能順利砍伐及搬運上開杉木，竟基於共同之犯意聯絡，由辛○○
    於八十八年四月底，擅自僱工在某不詳姓名年籍之人所有之山坡地內修建一條由
    上開杉木園通往山溝寬度約二公尺、長度約五百公尺之足供動力搬運車行駛之道
    路，因認被告辛○○此部分所為，亦違反山坡地保育利用條例第十條之規定而犯
    同條例第三十四條第一項之罪等情。
二、惟按犯罪事實應依證據認定之，無證據不得認定其犯罪事實；又不能證明被告犯
    罪者，即應諭知無罪之判決，此於刑事訴訟法第一百五十四條第二項、及同法第
    三百零一條第一項分別定有明文。又按認定不利於被告之事實，須依積極證據，
    苟積極證據不足為不利於被告事實之認定時，即應為有利於被告之認定，更不必
    有何有利之證據；另按事實之認定，應憑證據，如未能發現相當證據，或證據不
    足以證明，自不能以推測或擬制之方法，以為裁判基礎，最高法院亦著有三十年
    度上字第八一六號判例、四十年度台上字第八六號判例可資參照。
三、訊據本案被告辛○○雖坦承其有依據其與共同被告甲○○所簽訂之「地上物杉木
    讓渡契約書」，在溪底修築通往案外人戊○○○等人所有杉木園邊之道路，但否
    認有何犯罪情事，並辯稱：上開道路係在溪底，非在杉木園，且係依照舊路修築
    等語。
四、經查，本件公訴人雖指訴被告辛○○有前開違反山坡地保育利用條例之犯罪情事
    ，但對於被告辛○○係在何人所有或管理之何筆土地上，修建公訴意旨所指稱長
    度約五百公尺之道路，公訴人之起訴書則未敘明。則上開土地是否係主管機關依
    據山坡地保育利用條例第三條之規定，報請行政院核定公告之公、私有山坡地，
    尚無從審認。另證人戊○○○於原審法院作證時，曾證稱：「（當時我跟乙○○
    等人將杉木賣給辛○○時，山上）有（可以搬運杉木的道路），九二一大地震後
    隔一年，發生土石流，路就不好走了」等語（見原審卷宗第一二二頁），如其所
    證屬實，意謂上開杉木園至被告辛○○所辯稱之溪底，應有舊路，否則在其杉木
    園設置搬運杉木的道路即無意義。在此情形，被告辛○○所修建之道路有無超越
    舊路之範圍，非傳喚此部分土地之所有人或管理人為具體之證述，亦無從為明確
    之審認。惟因公訴人所指訴此部分土地之地號、及其所有人或管理人，均屬不明
    ，本院亦無從傳喚相關證人及審認。依據本案公訴人就此部分指訴所提出之證據
    ，尚無從讓本院獲致被告辛○○有公訴人所指訴違反山坡地保育利用條例之犯罪
    情事。其犯罪嫌疑不足，依據前開說明，應為被告辛○○無罪之諭知。
丙、本案被告甲○○上開犯罪事證明確，原審為被告甲○○無罪之判決，尚有未合。
    是公訴人就被告甲○○部分，上訴指摘原審判決其無罪不當，此部分之上訴為有
    理由，自應由本院將原判決關於被告甲○○部分，予以撤銷改判。爰審酌被告甲○○之品行（並無前科）、上開違反森林法及山坡地保育利用條例之犯罪情節、
    所生危害、及其尚未與告訴人庚○○達成民事和解並賠償告訴人庚○○所受損害
    等一切犯罪情狀，量處有期徒刑八月，併科贓額（折合銀元為十五萬四千八百七
    十八元）二倍以上（伍倍以下）即銀元三十一萬元之罰金，且諭知罰金易服勞役
    之折算標準。又被告甲○○在南投縣仁愛鄉○○段第一三三八及第一三三八之一
    號山坡地上，所墾殖之如後附複丈成果圖所示Ａ（面積一○九平方公尺）、Ｃ（
    面積一二○平方公尺）、Ｄ（面積七七八平方公尺）、Ｆ（面積一五一平方公尺
    ）、Ｈ（面積二二六平方公尺）、Ｊ（面積三九八平方公尺）等部分之道路，均
    依法宣告沒收。至於被告辛○○部分，原判決以其犯罪不能證明，乃依據刑事訴
    訟法第三百零一條第一項之規定，為被告辛○○無罪之判決，核無不合。公訴人
    就此部分雖亦提起上訴，但於上訴書就此部分並未提出上訴理由，亦未補提證據
    ，應認公訴人此部分之上訴並無理由，應予駁回。
丁、據上論斷，應依刑事訴訟法第三百六十八條、第三百六十九條第一項前段、第三
    百六十四條、第二百九十九條第一項前段、森林法第五十二條第一項第四款、第
    六款、山坡地保育利用條例第十條、第三十四條第一項、第五項、刑法第十一條
    前段、第五十五條、第四十二條第三項，判決如主文。
本案經檢察官李榮鴻到庭執行職務。
中      華      民      國　    九十四     年     二      月    十六　　日
                                臺灣高等法院臺中分院刑事第三庭
                                      審判長法　官　江　錫　麟
                                            法　官  胡　忠　文
                                            法　官　廖　柏　基
右正本證明與原本無異。
甲○○部分，檢察官及甲○○均得上訴。
辛○○部分，檢察官得上訴，辛○○不得上訴。
如不服本判決應於收受送達後十日內向本院提出上訴書狀，其未敘述上訴之理由者並
得於提起上訴後十日內向本院補提理由書（均須按他造當事人之人數附繕本）。
                                            書記官　詹  錫　朋
中      華      民      國　    九十四     年     二      月    十七　　日
附錄條文：
森林法第五十二條第一項第四款、第六款：
竊取森林主副產物而有左列情形之一者，處六月以上五年以下有期徒刑、併科贓額二
倍以上五倍以下罰金。
四、結夥二人以上或僱使他人犯之者。
六、為搬運贓物，使用牲口、船舶、車輛，或有搬運造材之設備者。
                                      　　　　　　　　　　　　　　　　　Ｒ
